臺灣高等法院臺南分院刑事判決　　　　　　九十二年度重上更(二)字第八二號　Ｃ
　　　上　訴　人
　　　即　被　告　戊　○　○
　　　選任辯護人　林　祈　福
右上訴人因偽造有價證券等案件，不服臺灣臺南地方法院八十六年度訴字第一八四九
號中華民國八十七年四月二十九日第一審判決（起訴案號：臺灣臺南地方法院檢察署
八十六年度偵字第五二七○號），提起上訴，判決後，經最高法院第二次發回更審，
本院判決如左：
      主      文
原判決關於戊○○部分撤銷。
戊○○連續意圖為自己不法之所有，以詐術使人將本人之物交付，處有期徒刑拾月。
      事      實
一、戊○○於民國（下同）八十五年三月間，基於意圖為自己不法之所有之概括犯意
    ，明知其向不詳姓名人所取得如附表所示以「謝玉賢」、「許忠興」名義簽發之
    支票，係屬不能兌現之支票（俗稱芭樂票），連續持向台南縣楠西鄉○○路二八
    八巷四十一弄五十五號之乙○○，佯稱係其銷售汽車所收得之客票，以之作為借
    同額現款之擔保，使乙○○陷於錯誤，同意借予同額現款，嗣各該支票均不獲兌
    現，乙○○始知受騙。
二、案經乙○○訴由臺灣臺南地方法院檢察署檢察官偵查起訴。
      理      由
一、訊據上訴人即被告戊○○矢口否認有前揭犯行，辯稱：告訴人乙○○提供資金自
    八十三年間至八十五年三月止由被告接洽借貸予第三者，由被告簽自己名義之支
    票（合作金庫成功支庫甲存00-0000000000號、彰化商業銀行南台南分行甲存
    0000000000號）交予告訴人兌現償還貸款（八十五年四月前均有兌現），前揭客
    戶交付被告之支票告訴人要求暫放其處以為擔保，俟被告簽發之支票兌現則須返
    還被告，由被告向該等客戶求償，詎告訴人卻食言仍扣住該等支票不還，被告一
    方面無支票得以向客戶求償，取得資金，一方面告訴人非但不再提供資金予被告
    周轉，甚且逕自將該等客戶之支票提示，亦不告知被告兌現情形如何，雙重之封
    鎖致使被告財務無法運轉；另系爭支票係「莊春生」（現改名為丁○○）持交伊
    抵償欠債，收受時不知係偽造支票，伊實無詐欺及行使偽造支票之情事云云。
二、惟查：
（一）前揭被告如何行使如附表所示之支票向告訴人調借現款之事實，迭據告訴人乙○○先後在歷次偵審中指訴不移，被告亦不諱言有持附表所示支票，向告訴人
      調借現款等事，並有附表所示之支票及退票理由書在卷為憑。
（二）而系爭附表所示「謝玉賢」、「許忠興」名義之支票，固經承辦開戶之林玉英
      證實「謝玉賢」有前往高雄市第二信用合作社開戶（見本院上更一卷第一○五
      頁），張雅惠證實「許忠興」有前往高雄市第三信用合作社開戶等情（見本院
      上更一卷第一二七頁），且有「謝玉賢」、「許忠興」辦理支票開戶手續時提
      出渠等之身分證影本、戶口名簿影本等資料，並經高雄市第二、第三信用合作
      社開戶查核准予開戶及領取支票，有各該支票開戶資料附偵查卷可稽（見偵查
      卷第二宗第九十二、九十三、一○五之一、一○○、一○四、一○六、一○八
      頁）。足認系爭附表所示支票係以該「謝玉賢」、「許忠興」二人名義分別在
      高雄市第二、三信用合作社開戶所領取者。惟查「謝玉賢」、「許忠興」名義
      之本案支票，係自稱「謝玉賢」、「許忠興」者分別前往高雄市第二信用合作
      社、高雄市第三信用合作社開戶，並經徵信獲准等情，業據證人林玉英、張雅
      惠於原審調查時所證實（見原審更卷第一二五頁、第一二七頁）。然均係於
      八十四年十一月二十日開戶，經審酌其往來交易明細流程金額觀之，開戶後約
      半年期間均係所謂「轉交換提回」，顯係單純為培養信用之交易，純為達到增
      加領取支票之目的所為之交易，待約半年期間（「謝玉賢」在高雄市第二信用
      合作社大昌分社第一一二二－四號支票帳戶，係於八十四年十一月二十日開戶
      ，至八十五年四月二十六日始遭拒絕往來；而「許忠興」在高雄市第三信用合
      作社陽明分社第五九二－六號支票帳戶，係於八十四年十一月二十日開戶，至
      八十五年五月十七日始遭拒絕往來），領取大量支票供販賣後隨即退票拒絕往
      來，此有支票存款開戶申請及約定書、支票存摺存款帳戶查詢單、支票存款開
      戶申請書、高雄市第三信用合作社陽明分社證明書在卷足證（見偵查卷第二宗
      第一００頁、第一０三頁、第一０六頁；原審更卷第一四三頁），故該附表
      謝玉賢、許忠興支票顯係屬不能兌現之俗稱所謂『芭樂票』，應無疑義，合先
      敘明。
（三）被告雖迭稱：各該支票均係丁○○（即莊春生）持交伊抵償欠債而來等語。惟
      為證人丁○○於迭次審理時堅決否認，丁○○證稱略以：
      問：你有無拿高雄二信大昌分社、高雄三信陽明分社許忠興、謝玉賢的十二張
          支票向戊○○借錢？
      答：我確定沒有，票主我不認識。
      問：你對戊○○所述支票確實是你交給他的，有何意見？
      答：根本就不是我交給他的，因我交給他的支票是甲○○、鄭傭的支票是要辦
          理汽車貸款之分期票款，結果錢沒有給我，所以我就沒有辦法給甲○○及
          鄭庸，但他卻拿去向乙○○調借款項。
      問：你拿甲○○、鄭庸的支票給被告，你有無背書？
      答：沒有，因這並不是我向戊○○調現的，這是中興銀行的員工拜託我的。
      問：你以前歷次在法院作證講的話都實在否？
      答：實在，但是有部分因時間太久了，細節會記不起來，許忠興、謝玉賢的支
          票我記得，絕對不是我向他借的，假如我缺錢的話，我可以直接向乙○○
          調現，何必經過戊○○。
      問：你跟戊○○是何時認識的？認識後有無金錢往來？
      答：是邵秀玲代書介紹認識的，我只拿林文雄的支票跟他調現過，後來都是他
          託我替他調現，調了七、八十萬元。
      問：你在本院前審為何說你沒有拿林文雄的支票向他借錢？（提示筆錄並告以
          要旨）
      答：因林文雄的支票部份是透過邵秀玲代書向他調現的，本來我不知道，開庭
          回去後我打電話給邵秀玲代書，她才告訴我的。
      問：對被告所述有何意見？
      答：我可以找甲○○、鄭庸及銀行的人來與他對質，甲○○、鄭庸都沒有拿到
          錢，還正要找被告要錢，被告不能因我拿甲○○、鄭傭、林文雄的支票跟
          他調現，就把所有的責任都推給我，太惡質了。
         （以上係九十二年三月十三日訊問筆錄）
      問：你對己○還有何問題要問？
      答：我每一次跟戊○○約好要拿錢的時候，我都有約鄭傭、甲○○在崇明十六
          街戊○○讓我借住的房子那裡，但戊○○都沒有到。
      問：有何意見？
      答：他從頭到尾都在說謊話，另外他也有拿他本人的支票向趙欲伸調款，也都
          跳票，有支付命令可證。（庭提影本）
       （以上係九十二年四月十日訊問筆錄）
      問：你總共欠戊○○多少錢？
      答：我沒有欠他錢，反而是我拿甲○○、己○、林文雄（此部分是找卲秀玲轉
          交被告）的支票請他調錢，支票拿去後，錢並沒有拿給甲○○、己○，林
          文雄的部分邵秀玲有拿到錢。
      問：被告說你欠他五、六百萬元，有何意見？
      答：我沒有欠他半毛錢，我可以對天發誓，如我有欠他錢，我為何敢帶甲○○
          、己○、趙欲伸到他家要錢二、三次，己○的部分我還賠二十五萬元。
         （以上係九十二年五月七日訊問筆錄）
      由以上證人丁○○即莊春生證述情節觀之，被告所謂系爭支票係莊春生持交伊
      抵償欠債，何以被告迄今仍未能確切提供證人丁○○向伊借款之有關事證，又
      所謂欠款五、六百萬元係屬鉅額欠款，何以迄今未從未向證人丁○○追償（據
      被告於本院九十二年五月七日供稱未向證人丁○○追償）？反而係證人丁○○
      於該期間當中數次帶案外人甲○○、鄭庸、趙欲伸等向被告追償欠款，業據鄭
      庸、趙欲伸於本院審理中結證明確，是故按此情節參酌，被告所辯顯與經驗法
      則有悖，證人丁○○所證較合乎常情，被告所辯不足採信。
（四）至被告所謂丁○○借款時有證人郭柏德看到云云，惟查證人郭柏德在本院前審
      證稱：有一次，曾見莊春生拿不知誰名義支票予戊○○云云（見本院上訴一卷
      第一五○頁反面）。然查證人郭柏德僅稱：曾見莊春生拿不知誰名義支票予戊○○之語，並無具體細節，是否即指本案系爭支票而言不得而知，是此證詞已
      嫌空泛，況查案外人甲○○、鄭庸、趙欲伸等曾透過丁○○持支票請求被告調
      現或借錢予被告，已為證人丁○○證述明確，故自難以曾看見丁○○拿不知誰
      名義支票予戊○○即推論該系爭支票係證人丁○○所交付，從而證人郭柏德所
      證亦難為被告有利之證明。
（五）又所謂告訴人乙○○於一審審理中亦曾陳稱：「（在檢方你有無說戊○○的票
      是向人買的？）我說有的是莊先生（指莊春生）拿給他的」等語（見一審卷第
      四十三頁反面），告訴人乙○○就此於本院指訴稱略以：
      問：你在檢察官訊問時，有說過支票是莊春生交給他的，對否？
      答：是支票跳票以後，被告才跟我說支票是莊春生給他的，在之前我完全不知
          道支票與莊春生有關係，因支票上也沒有莊春生的背書，假如有莊春生的
          背書，我也不可能借給他。
         （以上係九十二年二月二十七日筆錄）
      問：你在檢察官偵查中為何說系爭支票是丁○○交給被告的？
      答：是拒絕往來以後，戊○○自己跟我講的，但是到底是否莊春生交給他的我
          就不知道。
      問：戊○○告訴你是莊春生交給他時，有無告訴你要如何對莊春生追償？
      答：沒有，是我反問戊○○為何當時不告訴我是莊春生交給他，如我知道，我
          就不會收了。
      問：戊○○告訴你是莊春生交給他的，你為何不向莊春生追償？
      答：這票是戊○○交給我的，我沒有理由去找莊春生，我也不能肯定戊○○講
          的話是真是假。
      問：戊○○有沒有約你一起去找莊春生說明白？
      答：沒有，他自己做什麼他自己明白。
      問：戊○○告訴你以後，你有無打電話給莊春生？
      答：沒有，我一發現是芭樂票，我認為他是惡質的。
      問：你還有何意見？
      答：被告與莊春生之間的債務關係我不清楚，支票肯定是被告去買的。
         （以上係中華民國九十二年五月七日訊問筆錄）
      由以上告訴人乙○○指訴可知，所謂在檢察官偵查中說系爭支票是丁○○交給
      被告的等語，實係於支票拒絕往來以後，乙○○始據被告戊○○轉述得知，是
      乙○○於偵查中所證亦難為有利於被告所辯之佐證。故被告顯然對各該支票之
      不當取得，蓄意隱瞞實情，明知係屬不能兌現之俗稱所謂『芭樂票』，否則豈
      有未坦然供出支票來源之理？足證被告辯稱：收受時不知係偽造之人頭支票云
      云，不足採信。
（五）綜上各情相互參酌，被告所辯系爭支票係「莊春生」（現改名為丁○○）持交
      伊抵償欠債等語，顯非事實，且該支票係所謂『芭樂』已如前述，此外被告復
      未能交待該支票之來源，如係所謂客票豈有未能交待來源前手之理，故應係被
      告戊○○向不詳姓名人所購買者無疑，是被告既係明知系爭支票係屬芭樂票，
      持交告訴人作為借款之擔保，告訴人乙○○誤以為係客票而同意借款，其有意
      圖為自己不法所有之犯意，極為顯然，至辯護人於本院審理中辯稱：被告為收
      回該等客戶未能供兌之支票，不得已應告訴人之要求提供不動產為擔保等情，
      然查此乃被告向告訴借得款項且擔保支票退票後之所為，要難為被告有利之認
      定。
    綜上各情相互參酌，被告所辯要屬畏罪卸責之飾詞，無足取信，本件事證已臻明
    確，被告犯行堪以認定，應予依法論科。
三、查本件被告持明知不能兌現之支票作為向告訴人借款之擔保，使告訴人陷於錯誤
    而貸與款項，係犯刑法第三百三十九條第一項之詐欺取財罪，其先後多次行犯行
    ，時間緊接，犯罪構成要件相同，顯係基於概括犯意反覆而為之，應依連續犯規
    定以一罪論，並依法加重其刑。
四、原審就被告郭添順部分論罪科刑，固非無見；惟查原判決認為不構成詐欺犯罪之
    部分，係犯數罪而予以分論併罰，尚有未合，另認被告涉有行使偽造有價證券犯
    行亦有未當（詳如後述）。被告上訴意旨，否認此部分犯罪，指摘原判決不當，
    雖無足取，惟原判決關於被告部分既有可議，自屬無可維持，應由本院將原審關
    於被告戊○○部分部分判決撤銷改判。爰審酌被告之素行、犯罪之動機、目的、
    手段、所生危害、及犯罪後之態度等一切情狀，量處有期徒刑拾月，以資懲儆。
五、公訴意旨另略以：
（一）被告明知其無給付能力，基於意圖為自己不法之所有之概括犯意，竟意圖為自
      己不法之所有，持發票人庚○○、丙○○、游明達等人之人頭支票及王清標、
      甲○○、呂天南、林文雄、林全福、林黛君、張秀里、郭環德、劉阿惠、蔡麗
      珍、蔣進龍、己○、鄭雪芬、鄭貂湮、賴雪英、謝清育、謝清貴、曾秋燕、辛○○、蘇俊全等人所簽發或背書之支票，向告訴人調借現金，詎支票屆期均未
      獲兌現，被告又避不見面，告訴人始知受騙，因認被告此部分亦涉刑法第三百
      三十九條第一項詐欺罪嫌云云。經查：
      (1)按犯罪事實應依證據認定之，無證據不得認定其犯罪事實，刑事訴訟法第一
        百五十四條第二項定有明文。又刑法上之詐欺，必也行為人主觀上有不法所
        有之意圖，客觀上對被害人施以詐術，致被害人陷於錯誤而為物之交付，始
        足當之，此觀刑法該法條即明。
      (2)公訴人認被告犯有上開詐欺犯行，無非端以告訴人之指訴，及有支票退票理
        由書存案為論據。訊據被告固不諱言有持上開各名義人，所簽發或背書之支
        票，向告訴人調借現款，嗣各該支票均不獲兌現之事實；惟矢口否認有詐欺
        犯行，辯稱：系爭各該支票均係其任職匯豐汽車公司時，購車客戶辦理購車
        貸款所交付而得，且其係以自己簽發之支票持向告訴人調借現款，系爭客票
        僅提供告訴人擔保，詎告訴人於其名義之支票兌現後拒將擔保之客票返還，
        再據以向其求償實屬不該，且其亦有將多筆土地及建物，移轉登記或設定鉅
        額抵押權予告訴人之妻，其確無詐欺之行為云云。
      (3)經查：
        告訴人就如何借款予被告之過程，已在本院前審供稱：我朋友說戊○○在
          匯豐汽車公司當業務員，專門在辦購車貸款，戊○○就拿買車者的票向我
          調現，我拿錢給戊○○，他再給買車者，我前後借他好幾千萬元，他是用
          客票向我借，過一陣子他才以他自己的票向我借，而他先前拿客票向我借
          時，如客票退票他會拿現金來換回客票，又有時他也有拿客票來向我借錢
          等語甚詳在卷，再參諸本院前審卷附合作金庫成功支庫、及彰化商業銀行
          南台南分行函覆本院，所檢送被告支票帳戶，於八十三年至八十五年間之
          支票兌現明細，則系爭客票係供作調借現款之憑據，因告訴人係長期以支
          票調現方式借鉅款予被告，且借款予被告時，已明知被告之經濟能力、支
          票之來源、及借款之用途，被告並未對告訴人施詐，告訴人自未曾有陷於
          錯誤情事無疑。
        況被告於八十五年六月及八十六年九月間（前揭有罪部分持芭樂票作為擔
          保借款之後），曾將台南市○○○段三七五二號土地及其上建物、台南縣
  永康市○○段六六四六之一號土地及其上建物、台南縣關廟鄉○○○段三
          七○之三號土地及其上建物，移轉所有權登記予告訴人乙○○之妻謝惠明
          ；另將台南縣關廟鄉○○○段一一九二之二、一一八○之五、三七○之七
          、三七○之一號四筆土地，設定一千五百萬元之抵押權予謝惠明，以確保
          告訴人乙○○之債權，亦有各該土地登記簿謄本及建築改良物登記簿謄本
          附本院卷可佐（見本院上訴卷第頁），益徵被告此部分借款主觀上無為自
          己不法所有之詐欺意圖亦明；否則被告苟有詐欺之意，其隱藏財產置告訴
          人追償於不顧，已唯恐不及，豈有再提供財產清償或設定擔保之理。
      (4)綜上所述，此部分被告所辯無詐欺之意，尚堪採信，渠等間應僅屬借款之民
        事法律關係，要與詐欺之犯罪構成要件有間，尚不能證明被告有此部分犯罪
        ；惟因公訴人認該部分與前開成罪部分，具有連續犯裁判上一罪關係，依審
        判不可分之原則，爰就該部分，不另為無罪之諭知。
（二）戊○○明知其無給付能力，竟意圖為自己不法所有之概括犯意，於民國八十五
      年三月間，連續持發票人為庚○○、丙○○、游明達等人之人頭支票及另行基
      於概括之犯意聯絡，連續持發票人為年籍、身份不詳之許忠興、謝玉賢等人如
      附表一所示之偽造支票，持向乙○○佯稱調取現金。因認被告另牽連觸犯行使
      偽造有價證券罪嫌。惟查前揭附表之支票，均係依銀行規定申請開立甲存帳戶
      領取支票，已如前述，且此俗稱所謂『芭樂票』皆係概括授權販賣人或購票人
      簽發，此外復無其他積極證據足資認定該附表支票為偽造之有價證券，實難僅
      憑被告取得身份不詳之人簽發之支票即謂該支票屬偽造之有價證券，而負行使
      之責，惟因公訴人認該部分與前開成罪部分，具有牽連犯裁判上一罪關係，依
      審判不可分之原則，爰就該部分，不另為無罪之諭知。
六、據上論斷，應依刑事訴訟法第三百六十九條第一項前段、第三百六十四條、第二
    百九十九條第一項前段、刑法第五十六條、第三百三十九條第一項、罰金罰鍰提
    高標準條例第一條前段，判決如主文。
本案經檢察官羅清溪到庭執行職務。
中    華    民    國      九十三      年      四      月      六        日
                              臺灣高等法院臺南分院刑事第三庭
                                      審判長法官  宋    明    蒼
                                            法官  戴    勝    利
                                            法官  陳    清    溪
右正本證明與原本無異。
被告不得上訴。
公訴人如不服本判決，應於判決送達後十日內向本院提出上訴狀，其未敘述理由者並
應於提出上訴狀後十日內向本院補提理由書（應附繕本)。
                                      法院書記官  余    素    美
中    華    民    國      九十三      年      四      月      七        日
附錄法條：
刑法第三百三十九條第一項：意圖為自己或第三人不法之所有，以詐術使人將本人或
                          第三人之物交付者，處五年以下有期徒刑、拘役或科或
                          併科一千元以下罰金。
